【裁判字號】    99,消債更,25
【裁判日期】    990730
【裁判案由】    更生事件
【裁判全文】
臺灣臺南地方法院民事裁定            99年度消債更字第25號
聲  請  人
即  債務人  甲○○
上列聲請人因消費者債務清理事件聲請更生，本院裁定如下：
    主    文
聲請駁回。
聲請程序費用新臺幣壹仟元由聲請人負擔。
    理    由
一、按債務人對於金融機構因消費借貸、自用住宅借款、信用卡
    或現金卡契約而負債務，在聲請更生或清算前，應提出債權
    人清冊，以書面向最大債權金融機構請求協商債務清償方案
    並表明共同協商之意旨，本條例第151條第1項定有明文。考
    其立法意旨，無非係認債務人對於金融機構因前開原因所負
    債務，其法律關係較為單純明確，金融機構並已設有債務協
    商機制，如能協商成立，債務人不需依本條例聲請更生或清
    算，可疏減法院負擔，有效分配司法資源，並使債務人得自
    主解決其債務，爰就此部分採行前置協商主義。又消費者債
    務清理條例規定之更生程序，係以債務人有清理債務之誠意
    為前提，為避免債務人濫用此制度，產生道德危機，併予嚴
    謹之限制，此由消費者債務清理條例之立法總說明中顯然可
    知。是若僅憑「負債是否超過資產」認定債務人是否不能清
    償債務或有不能清償之虞，且僅以「負債超過資產，已踐行
    前置協商程序」即謂已合於法院應准予更生之要件，無異係
    鼓勵債務人於前置協商過程中，無庸衡量自身償債能力，只
    須堅持不同意最大債權金融機構提出之清償方案，恣意以自
    己之行為阻礙協商成立，俟取得前置協商不成立通知書後，
    即可聲請更生獲准，顯與立法本意不符。是此種實質上欠缺
    清理債務之誠意，僅形式上踐行前置協商程序，獲取前置協
    商不成立通知書，並希冀藉此聲請更生獲准而豁免大部分債
    務之濫用更生程序之行為，自不應准其所請。
二、本件聲請意旨略以：聲請人於消費者債務清理條例施行後，
    曾以書面向最大債權銀行台新國際商業銀行股份有限公司（
    下稱台新銀行）請求共同協商債務清償方案而不成立，當時
    聲請人債務總額為新台幣（下同） 1,633,800元。聲請人目
    前服務於財團法人奇美醫院，每月平均薪資約有32,787元。
    另聲請人之生活必要支出為25,829元（含個人生活必要費用
    、自用住宅還款每月需繳納約11,000元及配偶扶養費），扣
    除個人必要生活費用、房屋貸款之必要支出及每月清償民間
    債權人5,000元後，聲請人不足清償債權銀行所提出每月清
    償8000元之還款條件，遂協商不成立，而聲請人之無擔保或
    無優先權之債務總額未逾1,200萬元，復未經法院裁定開始
    清算程序或宣告破產，為此，爰依消費者債務清理條例提出
    本件更生之聲請等語。
三、經查，聲請人於消費者債務清理條例施行後，於民國（下同
    ）98年 8月間曾向最大債權銀行台新銀行請求共同協商債務
    ，協商當時債務總額為 1,633,800元，台新銀行經考量後提
    供其二階段還款方案為：第1-80期每月需還款 8,000元，第
    81期後再依聲請人之資力再另提出還款條件，然聲請人主張
    每月僅可償還 7,000元，且只願還款60至70期之間即視為償
    還完畢，因聲請人所提出之清償方案若以最大值70期計算，
    其總還款金額僅49萬元，與台新銀行所認定聲請人每月還款
    能力18,129元相距甚遠，因而雙方協商未果，此有聲請人提
    出前置協商不成立通知書、財團法人金融聯合徵信中心信用
    報告書、台新銀行99年2月8日民事陳報狀附卷可稽，堪信為
    真實。
四、聲請人主張無擔保債權本金為 1,633,800元及其利息、違約
    金等，其配偶李良振名下有一自用住宅不動產，然領有輕度
    身心障礙手冊，但無領取任何社會補助，目前以駕駛計程車
    為業，每月淨收入僅約15,000元，再加上交通義警之收入平
    均每月約 2,500元，每月平均共約有17,500元，而目前每月
    需清償購置計程車之貸款12,760元，聲請人配偶收入扣除車
    貸所剩之金額尚不能維持其自身之基本開銷，仍需由聲請人
    支付其5,000元，實無多餘之金錢可挪作支付家庭生活開銷
    ，故目前房屋貸款皆由聲請人獨負擔云云，惟查：
  (一)按債務人不能清償債務或有不能清償之虞者，得依本條例所
    定更生或清算程序，清理其債務，固為消費者債務清理條例
    第 3條所明定。然查，該條例之立法目的，在於使陷於經濟
    上困境之消費者，得分別情形依重建型債務清理程序（更生
    ）或清算型債務清理程序（清算）清理債務，藉以妥適調整
    其與債權人及其他利害關係人之權利義務關係，保障債權人
    之公平受償，並謀求消費者經濟生活之更生機會，從而健全
    社會經濟發展。就更生程序而言，其主要功能為「債權人及
    債務人進行協商，以找出既能維持債務人基本生活，又能使
    債權人之債權獲得最大滿足之債務清償方案」，故必債務人
    一方可預期之收入，扣除合理生活必要支出後，仍有賸餘資
    金可用以償還債務，方有進行更生程序之可能，若債務人完
    全無收入或其收入扣除合理生活必要支出後，已無賸餘資金
    讓債權人受償，自不可能成立任何清償方案，進行更生程序
    亦失其意義。再按消費者債務清理條例之立法目的，乃為兼
    顧債權人、債務人雙方之利益，對陷於經濟上困境之消費者
    ，使其透過重建型之更生程序或清算型之清算程序清理其債
    務，藉以妥適調整債務人與債權人及其他利害關係人間之權
    利義務關係，保障債權人獲得公平受償，並謀求消費者經濟
    生活之重建復甦機會。是以，債務人為使其有經濟復甦更生
    之機會，自應以誠實及信用之原則面對自己之債務，積極勉
    力謀求更生償債方案，除應積極開源努力勤奮工作以增加收
    入償還債務外，尚須節流儉樸其生活需求而適當控制其生活
    費用支出，以達成勉力履行債務。
  (二)聲請人雖自陳聲請前二年內必要支出為其個人基本生活費用
    每月25,829元（含個人生活必要費用、自用住宅還款每月需
    繳納約11,000元及配偶扶養費5,000元）云云，然查：
  1.聲請人原主張扣除個人必要生活費用、房屋貸款之必要支出
    及「每月清償民間債權人 5,000元」後，聲請人不足清償債
    權銀行所提出每月清償8,000元之還款條件，遂協商不成立
    云云。惟本院命聲請人陳報並補正詳載債權人之姓名、年籍
    資料、聯絡電話、住址，及債權數額、原因、有無擔保或優
    先權、現清償狀況等債權人清冊到院，然聲請人嗣於99年2
    月24日具狀稱「聲請人日前已將民間債務清償完畢，現已無
    任何民間債權人」云云；惟聲請人未提出任何民間債權人之
    資料及相關借貸證明文件、借據等，亦未載明聲請人確已收
    受借款無訛等文件，更未提出轉帳證明等相關資料，是故聲
    請人主張其向民間債權人借貸，尚非無疑；惟若聲請人果真
    確有民間債權人存在，按聲請人之財產及薪資既為所有債權
    人之總擔保，應確保各債權人公平受償，則聲請人於向本院
    聲請裁定更生之審查期間，竟然不顧其他債權人受償之公平
    性，逕自私下將民間債權人之債務全數清償，其何能獨厚於
    部分民間債權人？則聲請人是否違背真實陳報之義務？是否
    獨厚某一特定債權人？是否有誠實面對全部債務盡力清償之
    誠意？實有疑問。
  2.聲請人固主張其每月必須支付配偶李良振名下不動產之房屋
    貸款計11,000元，然債務人之財產及薪資為所有債權之總擔
    保，是非為維持其財產所為之支出行為，減損其積極財產，
    自不得列為其應支出項下，且為確保各債權人公平受償，亦
    不得獨厚任何一特定債權人。準此，坐落於臺南市○○區○
    ○段1421地號土地及坐落其上之門牌號碼臺南市○○路69巷
    38號之1497建號及臺南市○○路69巷40弄30號4樓之2之1545
    建號房屋，既為其配偶李良振所有而非屬聲請人之財產，並
    非聲請人之債權總擔保，聲請人自不能為其配偶負擔債務而
    損及聲請人之債權人之債權受償，何況，聲請人身負陷鉅額
    債務而有不能清償之虞，何以有能力支付每月房貸11,000元
    ？是聲請人選擇替其配偶繳納其所自稱之房貸而不繳納協商
    清償款項，實有違債務人應盡力清償債務之義務及常情。雖
    聲請人陳稱前開房屋係自用住宅，故須協助分擔11,000元之
    房貸云云，惟於聲請人高額負債之際，每月僅就「住」的需
    求即已高於台灣省98年每月每人最低生活費 9,829元（其生
    活費標準係按照政府公布最近一年平均每人消費支出包含食
    品費、衣著鞋襪費、房租水電費、家居管理費、醫療保健費
    、交通通訊費、娛樂教育費及雜項支出百分之60而訂定），
    因而，聲請人主張之房貸支出尚難採信為必要費用；何況，
    租屋居住亦為目前社會眾多經濟困窘無力購屋者之安居方式
    ，毋寧為經濟負擔沉重者減輕自我負擔的另一種選擇。且聲
    請人若以租屋方式居住，雖增加租屋費用支出（租屋支出應
    計入每月個人基本生活費中），然同時可大幅減少每月貸款
    支出，惟聲請人捨此不為，堅持將上開房貸支出列為必要費
    用，而主張有不能清償債務之情事，顯難憑採。
  3.又依行政院內政部所公告98年度臺灣省低收入戶最低生活費
    用每人每月為 9,829元，該生活費標準係按照政府最近一年
    平均每人消費支出（包括食品費、衣著鞋襪費、房租水電費
    、家居管理費、醫療保健費、交通通訊費、娛樂教育費及雜
    項支出）百分之60訂定，有內政部歷年最低生活費一覽表一
    份在卷可稽，是應認以此 9,829元為聲請人每月之必要生活
    費用，聲請人超越此範圍之主張顯不足採信。況且，聲請人
    在履行債務期間，須經歷經濟困苦之過程，其生活開銷理當
    予以節制，除應積極開源，努力勤奮工作以增加收入償還債
    務外，其生活更須儉樸，且適當控制其生活費用支出，以達
    成勉力履行債務，以符合公平正義及誠信原則，是認聲請人
    每月必要生活費用（包含食、衣、住、行、強制性保險等）
    依上開標準以每月 9,829元計算，始屬合理。又聲請人與其
    配偶及子女，夫妻同財共居，共營家庭，家人共同生活，無
    論在食、衣、住、行及其他雜項支出，因團體互相使用分散
    開銷之作用，可節省支出，是上述政府所公布最近一年平均
    每人消費支出，其中所包括房租水電費、家居管理費、交通
    通訊費、娛樂及雜項等支出乃共享共用，自毋須每一口人均
    列計，是認每一戶家庭之消費支出，除家長外之家屬部分則
    應以98年度親屬扶養每人免稅額為82,000元即每月約 6,850
    元方屬合理；查聲請人之子李勝豐業已成年（出生於65年10
    月30日），依前開說明，準此計算，聲請人每月家庭基本生
    活開銷應以其及聲請人配偶之生活費用列計為16,679元（計
    算式：9,829＋6,850＝16,679）始為適當。
  (三)至聲請人雖又主張：聲請人每月收入僅有32,787元，另配偶
    李良振領有輕度身心障礙手冊，目前以驚駛計程車為業，加
    上交通義警之收入平均每月約有17,500元，而目前每月需清
    償購置計程車之貸款12,760元，聲請人配偶收入扣除車貸所
    剩之金額尚不能維持其自身之基本開銷，仍需由聲請人支付
    其 5,000元，實無多餘之金錢可挪作支付家庭生活開銷云云
    ，然查：
  1.按負扶養務者有數人者而其親等同一時，應各依其經濟能力
    分擔義務，此觀民法第1115條第 3項之規定即明，是若債務
    人因需償還其無擔保債務，致其經濟能力不足，亦非不得由
    其經濟能力較佳之配偶負擔較多之子女扶養義務及家庭生活
    費用。況且，夫妻同財共居，共營家庭，其所得及支出，常
    不分彼此，而家人共同生活，無論在食、衣、住、行及其他
    雜項支出，因團體互相使用分散開銷之作用，可節省支出，
    故本院認聲請人每月家庭生活費用支出既合併計算，則當然
    亦應合併計算聲請人及其配偶李良振之薪資所得等固定收入
    ，合計為債務人家庭總收入，合先敘明。
  2.聲請人自述其目前任職於財團法人奇美醫院，聲請人之每月
    平均薪資約有32,787元；經本院依職權調取聲請人於95、96
    及97年度稅務電子閘門所得調件明細表，聲請人在上開期間
    至少分別有356,320元、383,859元、389,125元之薪資收入
    ，此外，另有財團法人奇美醫院職工福利委員會發放之所得
    分別為27,700元、5,700元（3,000元＋2,700元＝5,700元）
    、2,700元等，堪信聲請人陳稱每月平均薪資約有32,787元
    為真實；然聲請人主張其配偶李良振每月收入約17,500元云
    云，則與其向台新銀行聲請人協商當時之陳述有落差；經查
    ，聲請人於98年 9月間向台新銀行陳稱「夫計程車司機，月
    收 2萬」，此有本院函詢台新銀行經該銀行於99年2月8日函
    覆之函文附卷可稽；綜上，則聲請人每月收入至少為32,787
    元，且聲請人配偶李良振每月收入至少為17,500元，應可認
    定；然上開收入尚不包括聲請人及其配偶之年終、工作獎金
    ，及其他買賣股票等有價證券投資，更何況，聲請人曾向台
    新銀行陳稱其配偶月收入 2萬元；因而，是認聲請人家庭每
    月固定收入保守估計應至少有50,287元（計算式：32,787元
    ＋17,500元＝50,287元）。依上述說明，據此計算，聲請人
    家庭每月固定收入至少為50,287元，扣除前述聲請人每月家
    庭基本生活費用16,679元後，仍有餘額33,608元，尚非不能
    履行台新銀行提供聲請人二階段還款方案即「第1-80期每月
    需還款 8,000元，第81期後再依聲請人之資力再另提出還款
    條件」。何況，前開餘額33,608元即使扣除聲請人所自稱其
    配偶「每月需清償購置計程車之貸款12,760元」，仍尚有餘
    額20,848元（計算式：33,608元－12,760元＝20,848元），
    其足以支應債權人台新銀行提供之還款方案，亦可認定並無
    困難，然聲請人捨此不為，空言無法負擔還款方案，實不足
    取。
  (四)基上所陳，本件聲請人家庭每月固定收入保守估計應至少有
    50,287元，扣除聲請人家庭每月生活必要費用16,679元，尚
    餘33,608元。綜觀聲請人之財產、收入資料、必要生活支出
    等情，聲請人應有能力償還債權人提出之二階段還款方案，
    而與債權人達成分期償還之協議，何況最大債權人台新銀行
    於99年2月8日具狀向本院陳稱，若聲請人願意再度協商，其
    同意於最優惠還款條件，即於期數最長分 180期，利率最低
    為○％之範圍內，提供聲請人債務清償方案；聲請人捨此不
    為，卻提出「月付 7,000元」之還款方案，只願還款60至70
    期，並於債權銀行拒絕其還款方案後，主張其不能清償債務
    云云，自不足採。
五、按債務人甲○○現年54歲（出生於45年10月 6日），其距一
    般平均退休年齡60歲尚有 6年之工作能力，且目前有正當職
    業及固定工作收入，收入亦有逐年增加情形，非無能力清償
    借款，何況，如前所述，債權人台新銀行已表明願意對其還
    款條件讓步，此有台新銀行於99年2月8日陳報狀在卷足憑。
    據此，債務人其實可進一步與債權人銀行協議更優惠之還款
    計畫，則不僅可增加聲請人每月還款能力亦可減輕其財務負
    擔，達成債務人、債權人雙贏之局面，債務人實不宜逕以「
    前置協商不成立」為由，率爾聲請更生，反而肇致規避債務
    之道德風險。
六、末按現代社會經濟之本質係以貨幣為媒介的「信用經濟」型
    態，藉由信用制度的運行和擴展，交易者透過債權債務的建
    立來實現商品交換或金融交易，使市場經濟活絡並不斷拓展
    其深度和廣度。故而欲評估債務人是否符合「不能清償債務
    」之要件，應斟酌債務人之債務總額、債務人之年齡、工作
    能力，並衡諸債務人未來可正常獲得之勞務報酬、財產等綜
    合加以考量，亦即須加計債務人之未來償債能力，以評估債
    務人就其所積欠之總債務是否根本已清償不能或有不能清償
    之虞。本件如以前述最大債權人金融機構台新銀行於前置協
    商程序中所提供之清償方案，依聲請人現任職於財團法人奇
    美醫院，有穩定之工作、其月收入漸有增加、未來償債能力
    佳等情觀之，兼以台新銀行已陳明願意對聲請人提供更優惠
    之還款方案，益徵聲請人並非不能清償債務甚明。
七、綜上所述，債務人既非不能清償債務或有不能清償之虞，其
    更生之聲請即不符消費者債務清理條例第 3條所定要件，且
    上開欠缺又屬無從補正，依上開說明，自應駁回其更生之聲
    請，爰裁定如主文。
中    華    民    國    99    年    7    月    30    日
                  民事第二庭    法  官   何清池
以上正本證明與原本無異。
如不服本裁定，應於裁定送達後10日內，以書狀向本院提出抗告
，並繳納抗告費新臺幣1,000元。
中    華    民    國    99    年    7    月    30    日
                                書記官   謝明達

司法院資訊處製作；財團法人民間司法改革基金會備份。
